【裁判字號】    96,訴,3353
【裁判日期】    970129
【裁判案由】    債務人異議之訴
【裁判全文】
臺灣臺中地方法院民事判決              96年度訴字第3353號
原      告  甲○○
訴訟代理人  乙○○
被      告  丙○○
上列當事人間債務人異議之訴事件，於民國97年1月15日言詞辯
論終結，本院判決如下：
    主      文
本院九十一年度中簡字第一七八號民事判決即本院九十一年度執
字第一０三二四號強制執行程序之執行名義不得執行。
訴訟費用由被告負擔。
    事實及理由
一、兩造之主張：
  (一)原告起訴主張：原告積欠被告之款項已經於民國94年10月20
    日清償完畢，且被告亦已將債權憑證返還原告，而原告既已
    清償，被告請求之事由自已消滅，而不得據以強制執行，原
    告自得依強制執行法第14條第1項之規定，提起債務人異議
    之訴等語。並聲明：本院91年度中簡字第178號民事判決即
    本院91年度執字第10324號強制執行程序之執行名義不得執
    行。
  (二)被告則以：被告是委託他人向原告請求還款，並將相關憑證
    交予一個叫王先生之人，當時被告是請原告將錢匯入被告在
    台中商業銀行第000000000000號之帳戶，但被告並未收到相
    關款項；又其現在已經找不到當時委託的王先生等語資為抗
    辯。並聲明：原告之訴駁回。
二、得心證之理由：
  (一)按執行名義成立後，如有消滅或妨礙債權人請求之事由發生
    ，債務人得於強制執行程序終結前，向執行法院對於債權人
    提起異議之訴；如以裁判為執行名義時，其為異議原因之事
    實發生在前訴訟言詞辯論終結後者，亦得主張之，強制執行
    法第14條第1項定有明文。而按所謂消滅債權人請求之事由
    ，係指足以使執行名義之請求權及執行力消滅之原因事實，
    例如清償、提存、抵銷、免除、混同、更改、解除條件成就
    、契約解除或行使撤銷權、債權讓與、債務承擔、和解契約
    之成立或類此之情形，始足當之；至所謂妨礙債權人請求之
    事由，則係指使依執行名義所示之給付，罹於不能行使之障
    礙而言，例如同意延期清償、債務人行使同時履行抗辯權、
    消滅時效完成等事由。查被告前依本院91年度中簡字第178
    號給付票款民事判決聲請強制執行，由本院民事執行處以91
    年度執字第39181號給付票款強制執行事件受理，嗣經執行
    原告在第3人臺灣銀行黎明分行之存款債權，而分配予被告
    新台幣（下同）148,493元後，因尚有不足額707,372元未受
    償，且該案另一執行標的即原告在第3人私立明台高級中學
    之薪津債權，與本院91年度執字第10324號強制執行事件標
    的相同，而於91年11月22日以91年執四字第39181號函將91
    年度執字第39181號強制執行事件併入91年度執字第10324號
    強制執行事件辦理，且本院91年度執字第10324號強制執行
    事件尚未終結，業經本院調取91年度執字第39181號、第103
    24號強制執行事件卷宗核閱無誤，是系爭強制執行程序尚未
    終結，原告若有消滅或妨礙債權人即本件被告請求之事由，
    自得提起債務人異議之訴。
  (二)經查，原告主張被告持以向本院聲請強制執行之執行名義即
    本院91年度中簡字第178號民事判決與確定證明書所示之票
    款請求權，原告已於執行名義成立後清償，且被告亦已將相
    關債權憑證返還原告，是原告之請求權已經消滅等事實，已
    據原告提出債權憑證、支票3紙、民事判決等為證，且被告
    亦不爭執其已將債權憑證交給一個叫王先生之人，再交付原
    告之事實，自堪信原告主張被告已將相關債權憑證返還原告
    之事實，為屬真實。被告雖抗辯原告並未還款等情，然為原
    告所否認，並主張如原告未還款，被告自不可能將憑證返還
    原告等語。而按債權證書已返還者，推定其債之關係消滅，
    民法第325條第3項定有明文；蓋債權證書之返還，通常須在
    清償債務之後，故已返還債權證書者，推定其債之關係已消
    滅，此為民法第325條第3項規定之緣由。而如債權人已將其
    證書返還，既可推定該債權業經消滅而不存在。是若債權人
    主張其證書之返還，係有其他原因，並非因債權消滅之故，
    則該債權人自應就其事實負舉證實任。查被告既已將債權證
    書返還原告，依前揭規定，已推定兩造債之關係消滅而不存
    在；被告抗辯原告並未清償等語，自應由被告負舉證之責，
    然被告自承其已無法找到當時交付債權書證之人，且無其他
    舉證，自難認已負舉證之責，是其所辯，尚非可採。從而，
    本件原告即債務人以系爭執行名義所示之請求權已消滅，即
    有消滅債權人即本件被告請求之事由，而提起本件債務人異
    議之訴，以排除系爭執行名義之強制執行，自屬有據。
  (三)又債務人異議之訴，係以排除執行名義之執行力為目的，故
    其訴之聲明須請求判決宣告不許就執行名義為強制執行，始
    能達此目的，至於已為執行之執行程序之撤銷，則為宣告不
    許強制執行之當然效果，無須求為判決，法院亦無須宣告執
    行處分之撤銷（臺灣高等法院暨所屬法院91年法律座談會研
    討結果可供參考）。從而，本院就本件有理由之債務人異議
    之訴，僅宣示系爭執行名義不得執行已足，自無須宣告系爭
    強制執行程序中執行處分之撤銷，附此敘明。
  (四)綜上所述，本件被告所執以聲請強制執行之執行名義所示之
    請求權既均已因原告之清償而消滅，則原告以系爭請求權已
    消滅而有妨礙債權人即被告請求之事由，而提起本件債務人
    異議之訴，以排除系爭執行名義（本院91年度中簡字第178
    號民事判決）之強制執行，為有理由，應予准許。
三、本件事證已臻明確，兩造其餘攻擊防禦方法及所舉證據，經
    審酌結果，與本件判決結論均無影響，爰不一一論述，附此
    敘明。
四、據上論結，本件原告之訴為有理由，依民事訴訟法第78 條
    ，判決如主文。
中    華    民    國    97    年    1     月    29    日
                  民事第三庭    法  官  林源森
以上正本係照原本作成。
如對本判決上訴，須於判決送達後20日內向本院提出上訴狀（須
附繕本）。
中    華    民    國    97    年    1     月    29    日
                                書記官  黃士益


司法院資訊處製作；財團法人民間司法改革基金會備份。
